臺北高等行政法院判決
　　　　　　　　　　　　　　　　　　 94年度訴字第00165號
　　　　　　　　　　　　　　　.
原　　　告　甲○○
被　　　告　臺北市政府衛生局
代　表　人　宋晏仁（局長）住同上
訴訟代理人　乙○○
上當事人間因食品衛生管理法事件，原告不服台北市政府中華民
國93年11月17日府訴字第09325055000號訴願決定，提起行政訴
訟。本院判決如下：
　　主  文
原告之訴駁回。
訴訟費用由原告負擔。
　　事  實
一、事實概要：原告販售之臺灣名產貢糖，有效期限至民國 (下
    同)93 年7月1日，於93年5月31日經宜蘭縣政府衛生局在羅
    東鎮○○路77號之1游記食品行，查獲上開食品外包裝宣稱
    低糖，卻未依行政院衛生署（下稱衛生署）公告之市售包裝
    食品營養標示規範（下稱營養標示規範）及市售包裝食品營
    養宣稱規範（下稱營養宣稱規範）規定提供營養標示，違反
    食品衛生管理法第17條第2項規定，經該局以93年6月1日衛
    藥食字第09330 40433號函移請被告查處。被告以93年6月4
    日北市衛七字第09333944300號函囑臺北市萬華區衛生所調
    查取證，該所乃於93年6月9日訪談原告，並當場製作談話紀
    錄表後，同日以北市萬衛二字第09360315400號函檢附談話
    紀錄表及相關資料報請被告核處。案經被告審認原告違反食
    品衛生管理法第17條第2項規定，乃依同法第29條第1項第3
    款及第33條第3款規定，以93年6月15日北市衛七字第093341
    36500號行政處分書，處以原告新臺幣（下同）3萬元罰鍰，
    並限於文到後1個月內將上開食品回收改善完竣。原告不服
    ，提起訴願，遭決定駁回，遂提起本件行政訴訟。原告未於
    言詞辯論期日到場，僅具狀為聲明及陳述。
二、兩造聲明：
  (一)原告聲明：原處分及訴願決定均予撤銷。
  (二)被告聲明：駁回原告之訴。
三、兩造之爭點：原告所販售上開食品之產品標示有無違反食品
    衛生管理法第17條第2項暨衛生署依前揭規定公告之營養宣
    稱規範第1點規定。
  (一)原告主張之理由：
    1.按食品衛生管理法第17條第2項規定：「經中央主管機關
      公告指定之食品，應以中文及通用符號顯著標示營養成分
      及含量，其標示方法及內容，並應符合中央主管機關之規
      定。」
    2.衛生署公告依前揭規定之營養宣稱規範，乃針對市售包裝
      食品營養宣稱中，有對營養素高低使用形容詞描述時，所
      作之規範。偏查該規範內容，僅於市售包裝食品使用形容
      詞描述營養素高低，對該食品營養素實際含量有所限制，
      並未規定須有其他特別之標示。
    3.貢糖為傳統食品，糖為製造貢糖之原料，原告製造貢糖為
      適合現代人較清淡之口味，乃減少糖原料之比率，而增加
      其他成分之含量，產品標示低糖，乃對於原料成分改變之
      事實之陳述，其含量並符合衛生署公告營養宣稱規範第1
      點第1項第1款第3目之規定：「固體（半固體）食品標示
      表2第1欄所列營養素為低、少、薄或略含時，該食品每
      100公克所含該營養素不得超過表2第2欄所示之量。」
   4.綜上論結，原告製造販售之上開食品，標示有低糖，乃對
     原料成分事實之陳述，其含量並符合衛生署公告營養宣稱
     規範之規定，亦無違反食品衛生管理法第17條第2項規定。
     被告以原告製造販售之系爭食品，標示宣稱低糖，未依營
     養宣稱規範標示，違反食品衛生管理法第17條第2項規定，
     處罰鍰3萬元，並限期回收，實屬錯誤及違法。
  (二)被告主張之理由：
    1.被告所依據之相關法規及公告：
      (1)按食品衛生管理法第9條、第17條第2項、第29條第1項
        第3款、第33條第3款規定。
      (2)衛生署90年9月10日衛署食字第0900057121號公告「主
        旨：公告營養標示規範及營養宣稱規範，自91年9月1日
        起（以產品在工廠完成製造之日期為準）實施。依據：
        食品衛生管理法第17條第2項。」
      表2（節綠）
    ┌─┬───┬──┬──┬───┬───┬──┬──┐
    │第│營養素│熱量│脂肪│飽和  │膽固醇│ 鈉 │ 糖 │
    │ 1│      │    │    │脂肪酸│      │    │    │
    │欄│      │    │    │      │      │    │    │
    ├─┼───┼──┼──┼───┼───┼──┼──┤
    │第│固體（│ 40 │  3 │  1.5 │  20  │ 120│  5 │
    │ 2│半固體│ 大 │ 公 │  公  │  毫  │ 毫 │ 公 │
    │欄│）100 │ 卡 │ 克 │  克  │  克  │ 克 │ 克 │
    │  │公克  │    │    │      │      │    │    │
    └─┴───┴──┴──┴───┴───┴──┴──┘
      (3)臺北市政府90年8月23日府秘二字第9010798100號公告
        「主旨：公告臺北市政府主管業務委任事項，並自90年
        9月1日起生效。依據：1、行政程序法第15條。2、臺北
        市政府組織自治條例第2條第2項。公告事項．．．6、
        臺北市政府將下列業務委任臺北市政府衛生局，以該局
        名義執行之．．．（7）食品衛生管理法中有關臺北市
        政府權限事項。」
    2.原告所述理由不足採信：
      (1)按食品衛生管理法第17條第2項規定、次按衛生署依前
        揭規定所公告之營養宣稱規範第1點及營養標示規範第2
        點規定。
      (2)本件原告販售之系爭食品外包裝宣稱低糖，核屬宣稱營
        養，卻未依前揭衛生署公告之營養標示規範及營養宣稱
        規範規定之方式、內容提供其營養標示之違規事實，有
        上開食品外包裝影本、宜蘭縣政府衛生局93年6月1日衛
        藥食字第0933040433號函及所附93年5月31日抽驗物品
        送驗單、北市萬華區衛生所93年6月9日北市萬衛二字第
        09360315400號函及所附同日訪談原告之談話紀錄表影
        本等各乙份附卷可稽，是本件原告之違章事實明確，洵
        堪認定。是原告主張上開食品包裝上之低糖係迎合目前
        社會消費型態，是微甜之意，並非前開規範中所稱之對
        營養素含量高低使用形容詞加以描述，故並未註明熱量
        、蛋白質等資料；且營養宣稱規範僅對營養素實際含量
        有所限制，並未規定須有其他特別標示及衛生署未指定
        貢糖應標示營養成分及含量云云，核屬誤解法令，不足
        採據。
      (3)從而，被告依首揭規定及公告意旨，處以原告法定最低
        額3萬元罰鍰，並限於文到1個月內將上開食品回收改善
        完竣，並無不合，應予維持。
　　理  由
一、原告未於言詞辯論期日到場，核無行政訴訟法第218條準用
    民事訴訟法第386條各款所列之情形，因依被告之聲請，由
    其一造辯論而為判決，合先敘明。
二、按食品衛生管理法第9條規定：「本法所稱主管機關︰在中
    央為衛生署；在直轄巿為直轄巿政府；在縣（巿）為縣（巿
    ）政府。」同法第17條第2項規定：「經中央主管機關公告
    指定之食品，應以中文及通用符號顯著標示營養成分及含量
    ；其標示方式及內容，並應符合中央主管機關之規定。」同
    法第29條第1項第3款規定：「食品、食品添加物、食品器具
    、食品容器、食品包裝或食品用洗潔劑，經依第24條規定抽
    查或檢驗者，由當地主管機關依抽查或檢驗結果為下列之處
    分．．．3、標示違反第17條、第18條或第19 條第1項規定
    者，應通知限期回收改正；屆期不遵行或違反第19條第2項
    規定者，沒入銷毀之。」同法第33條第3款規定：「有下列
    行為之1者，處3萬元以上15萬元以下罰鍰；1 年內再次違反
    者，並得廢止其營業或工廠登記證照．．．3 、違反中央主
    管機關依．．．第17條第2項所為之規定者。」又衛生署90
    年9月10日衛署食字第0900057121號公告「主旨：公告營養
    標示規範及營養宣稱規範，如附件1及附件2，自91年9月1日
    起（以產品在工廠完成製造之日期為準）實施。依據：食品
    衛生管理法第17條第2項。」又營養標示規範第2點規定：「
    凡標有營養宣稱之市售包裝食品，即需提供其營養標示。所
    謂營養宣稱係指任何以說明、隱喻或暗示之方式，表達該食
    品具有特定的營養性質（例如：富含維生素Ａ、高鈣、低鈉
    、無膽固醇、高膳食纖維等）。」第3點規定：「市售包裝
    食品營養標示方式，需於包裝容器外表之明顯處所提供以下
    標示之內容：(1)標示項目．．．(2)對熱量及營養素含量標示
    之基準．．．(3)對熱量及營養素含量標示之單位．．．(4)每
    日營養素攝取量之基準值．．．(5)數據修整方式．．．」營
    養宣稱規範第1點規定：「1、本規範係針對市售營養宣稱中
    ，對營養素含量之高低使用形容詞加以描述時，其表達方式
    應視各營養素攝取對國民健康之影響情況，分為需適量攝取
    營養宣稱及可補充攝取營養宣稱2種類別加以規範：
    (1)需適量攝取之營養宣稱．．．糖．．．等營養素如攝取過
    量，將對國民健康有不利之影響，故此類營養素列屬需適量
    攝取之營養素含量宣稱項目，其標示應遵循下列之原則，不
    得以其他形容詞句做需適量攝取營養宣稱．．．3.固體（半
    固體）食品標示表2（見前揭表2）第1欄所列營養素為低、
    少、薄或略含時，該食品每100公克所含該營養素量不得超
    過表2第2欄所示之量。」又臺北市政府90年8月23日府秘二
    字第9010798 100號公告「主旨：公告臺北市政府主管業務
    委任事項，並自90年9月1日起生效。依據：1、行政程序法
    第15 條。2、臺北市政府組織自治條例第2條第2項。公告事
    項．．．6、臺北市政府將下列業務委任臺北市政府衛生局
    ，以該局名義執行之．．．（7）食品衛生管理法中有關臺
    北市政府權限事項。」
三、本件原告販售之臺灣名產貢糖，經宜蘭縣政府衛生局查獲上
    開食品外包裝宣稱低糖，卻未依衛生署公告之營養標示規範
    及營養宣稱規範規定提供營養標示，違反食品衛生管理法第
    17條第2項規定，經該局函請被告查處。案經被告審認原告
    違反食品衛生管理法第17條第2項規定，乃依同法第29條第1
    項第3款及第33條第3款規定，處以原告3萬元罰鍰，並限於
    文到後一個月內將上開食品回收改善完竣之事實，有食品外
    包裝、宜蘭縣政府衛生局函及抽驗物品送驗單、台北市萬華
    區衛生所函及訪談原告之談話筆錄等影本附於原處分卷可稽
    ，並為兩造所不爭執，應認為真實。
四、原告雖主張貢糖為傳統食品，糖為製造貢糖之原料，原告製
    造貢糖為適合現代人較清淡之口味，乃減少糖原料之比率，
    而增加其他成分之含量，產品標示低糖，乃對於原料成分改
    變之事實之陳述，其含量並符合衛生署公告營養宣稱規範第
    1點第1項第1款第3目之規定，固體（半固體）食品標示表2
    第1欄所列營養素為低、少、薄或略含時，該食品每100公克
    所含該營養素不得超過表2第2欄所示之量，衛生署公告之規
    範，並未規定須有其他特別之標示云云。
五、惟依食品衛生管理法第17條第2項，及衛生署依前揭規定所
    公告之營養宣稱規範第1點及營養標示規範第2點規定，食品
    標示為低、少、薄或略含時，即應標示營養成分及含量。本
    件原告販售之食品包裝上宣稱低糖，依上揭規定，即應標示
    營養成分及含量，原告未予標示，已違反規定，應受處罰。
    原告之主張，為不可採。從而，被告處原告3萬元罰鍰，並
    限於文到1個月內將食品回收改善完竣，並無違誤。訴願決
    定予以維持，亦無不合。原告仍執前詞，訴請撤銷，為無理
    由，應予駁回。
六、據上論結，本件原告之訴為無理由，爰依行政訴訟法第98條
    第3項前段、第218條、民事訴訟法第385條第1項前段，判決
    如主文。
中　　華　　民　　國　　94　　年　  10　　月　 12  　 日
                    第四庭審判長法　官  徐  瑞  晃
           　　　　  　　　　　 法　官  李  得  灶
                                法  官  吳  慧  娟
上為正本係照原本作成。
如不服本判決，應於送達後20日內向本院提出上訴狀並表明上訴
理由，如於本判決宣示後送達前提起上訴者，應於判決送達後20
日內補提上訴理由書（須按他造人數附繕本）。
中　　華　　民　　國　　94　　年　  10　　月　 12  　 日
            　　　　  　　　　　書記官  黃  倩  鈺
